ACORDAO-COMPLETO-2328281

ACÓRDÃO 3727/2019 ATA 15/2019 - PRIMEIRA CÂMARA

VISTOS, relatados e discutidos estes autos de recurso de reconsideração interposto contra o Acórdão 2784/2018-TCU-Primeira Câmara,
ACORDAM os Ministros do Tribunal de Contas da União, reunidos em sessão da 1ª Câmara, ante as razões expostas pelo Relator, em:
9.1. nos termos dos arts. 32, inciso I, e 33 da Lei 8.443/1992, conhecer do presente recurso de reconsideração para, no mérito, negar-lhe provimento;
9.2. dar ciência deste acórdão ao recorrente e à Procuradoria da República no Estado de São Paulo.

Recurso de reconsideração interposto contra deliberação que julgou irregulares as contas do ex-prefeito, condenou-o em débito e aplicou-lhe multa, em razão da impugnação total de despesas repassadas mediante convênio, que teve por objeto o apoio à realização do evento intitulado "Festividades Natalinas".

Primeira Câmara

Prefeitura Municipal de Américo de Campos - SP.

3. Recorrente: César Schumaher de Alonso Gil (XXX.656.438-XX).

13.1. Ministros presentes: Walton Alencar Rodrigues (Presidente), Benjamin Zymler (Relator), Bruno Dantas e Vital do Rêgo.
13.2. Ministro-Substituto presente: Weder de Oliveira.

ACORDAO-COMPLETO-2420035

Acórdão de Relação 8128/2020 - Primeira Câmara

Acórdão de Relação

BENJAMIN ZYMLER

Ministro Bruno Dantas.

Trata-se de recurso de reconsideração interposto pelo sr. César Schumaher de Alonso Gil, ex-Prefeito Municipal de Américo de Campos/SP, contra o Acórdão 2784/2018-TCU-Primeira Câmara, proferido em tomada de contas especial (peça 40) .
2.	A tomada de conta especial foi instaurada em razão da impugnação total de despesas do Convênio 1464/2008, celebrado entre o Ministério do Turismo e o Município de Américo de Campos - SP (peça 1, p. 32) .
3.	O convênio, no valor de R$ 105.000,00, sendo R$ 5.000,00 a título de contrapartida, teve por objeto apoio à realização do evento intitulado "Festividades Natalinas", com vigência de 19/12/2008 a 30/1/2009.
4.	Mediante o acórdão impugnado, o recorrente teve suas contas julgadas irregulares, foi condenado em débito, solidariamente com a empresa Paulo Sérgio Barbosa Produções - ME, pela quantia aproximada R$ 100.000,00 e sofreu a pena de multa prevista no art. 57 da Lei 8.443/1992, no valor de R$ 24.000,00 (peça 29) . 
5.	O então prefeito foi responsabilizado pela não comprovação da execução do objeto de acordo com o estabelecido no plano de trabalho. 
6.	A empresa Paulo Sérgio Barbosa Produções - ME, a qual foi contratada para intermediar a apresentação de espetáculos artísticos e fornecimento de infraestrutura (sonorização, iluminação e palco) , mídia para divulgação, tudo em regime de inexigibilidade de licitação, foi responsabilizada por receber os pagamentos sem que a contraprestação dos serviços tenha sido demonstrada. 
7.	Os fundamentos do acórdão recorrido foram assim descritos no seu voto condutor (peça 30) :
"os documentos constantes nos autos não são capazes de demonstrar sequer a execução física do objeto do convênio, tornando secundária a análise dos aspectos da prestação de contas relacionados à execução financeira e à comprovação do nexo causal (consoante solução preconizada pelo Acórdão 7504/2017-TCU-Primeira Câmara) .
Chama-me atenção que, embora destinados R$ 10.000,00 para divulgação dos shows artísticos e do evento, o responsável foi incapaz de apresentar cópia dos anúncios ou mídias contendo a reprodução da divulgação.
Itens como equipamentos de som, iluminação, palco e mídia para divulgação foram contratados via inexigibilidade de licitação, sem a adequada fundamentação, quando perfeitamente licitáveis.
Consta dos autos nota fiscal genérica emitida pela empresa contratada Paulo Sérgio Barbosa Produções - ME (peça 7, p. 15) , com atesto de pagamento com recursos do convênio em questão, em sua integralidade. O extrato bancário constante à peça 7, p. 17 corrobora o pagamento.
Por isso, conquanto não haja prova de que o objeto tenha sido executado, resta evidenciado o nexo entre os recursos federais repassados, as despesas tidas como realizadas e os pagamentos efetuados à empresa. Ou seja, a contratada favoreceu-se de tais recursos e, consequentemente, contribuiu para a consumação do débito apurado nas presentes contas, devendo por ele responder solidariamente, com fundamento na Lei 8.443/1992, art. 16, § 2º, alínea "b"."  (Grifou-se) . 
8.	Depois de propor o conhecimento do recurso, a unidade técnica assim se manifestou quanto ao mérito: 
4.	"Delimitação
4.1.	Constitui objeto do recurso verificar as seguintes questões:
	a) se a documentação apresentada é capaz de comprovar a realização do objeto da avença e a regular aplicação dos recursos federais (peça 40, p. 3-7) ;
	b) se o valor a ser ressarcido, conjuntamente com a penalidade aplicada, causaria o enriquecimento sem causa da União (peça 40, p. 7) ;
	c) se foi observado o princípio da razoabilidade na imputação da multa (peça 40, p. 7) . 
5.	Da realização do objeto e regularidade das contas prestadas
5.1.	O recorrente argui pela realização do objeto e regularidade das contas, tendo em vista os seguintes argumentos: 
	a) em que pese a decisão do acórdão ter se pautado no art. 16, III, "b" e "c" da lei 8.443/1992, não foi verificado no caso concreto gestão ilegal ou dano ao erário;
	b) o evento foi realizado, todos os compromissos decorrentes do convênio foram efetivados, como demonstrado nos documentos anexos (peça 40) ;
	c) não houve perda, extravio ou qualquer ocorrência que resultasse dano ao erário;
	d) pela falta de estrutura técnica da Prefeitura Municipal de Américo de Campos, pode ter havido alguma irregularidade formal quando da prestação de contas.
	Análise 
5.2.	Não assiste razão ao recorrente. As alegações apresentadas não conduzem ao cumprimento do objeto pactuado no convênio 1464/2008. 
5.3.	São essenciais para a aprovação das contas a execução do objeto, o alcance da sua finalidade, assim como a comprovação de gastos, além do nexo de causalidade entre eles. No caso sob análise, nenhum desses elementos foram demonstrados nos autos. 
5.4.	As irregularidades encontradas não são meramente burocráticas ou de natureza formal. Os elementos contidos no processo demonstram concretamente a ocorrência de prática de atos de gestão ilegal, do qual resultou injustificado dano ao Erário, uma vez que houve o dispêndio dos recursos públicos sem a devida comprovação da realização do objeto pactuado.
5.5.	Durante a apuração das contas, identificou-se a inexistência de diversos documentos essenciais para a comprovação da execução do objeto e a conexão entre os dispêndios ocorridos e os recursos federais repassados, tais como justificativa da inviabilidade da licitação, fotografia/filmagens originais, datadas e em plano aberto, contendo nomes do evento e da localidade, bem como logomarca do Mtur, materiais de divulgação pós evento, publicações em jornais, revistas ou reportagens televisivas, conforme exigido no termo de convênio, cláusula 12ª, §2º, alíneas c, e, h, i, j (peça 1, p. 43-45) . 
5.6.	No mais, não foi possível comprovar a utilização da infraestrutura constante do plano de trabalho para a realização do evento, tais como sonorização, iluminação e palco.
5.7.	Também não merece prosperar a alegação de estrutura precária da prefeitura, uma vez que, ao assinar o termo de convênio, o gestor tinha ciência de suas obrigações constantes no ajuste, entre as quais enviar filmagens, fotografias do evento e comprovar a realização do objeto (cláusula 12ª, §2º, alíneas c, e, h, i, j, peça 1, p. 43-45) .
5.8.	Frise-se que incide sobre o gestor o ônus de provar a aplicação regular dos recursos públicos repassados. Por força do que dispõe o art. 70, parágrafo único, da Constituição Federal, bem assim o art. 93 do Decreto-lei 200/1967 c/c o art. 66 do Decreto 93.872/1986, compete ao gestor comprovar a boa e regular aplicação dos recursos públicos, isto é, cabe ao gestor o ônus da prova.
	 ...
5.10.	O gestor responsável não comprovou a execução do objeto. A regra relativa ao exercício do controle financeiro no processo deste Tribunal privilegia, como princípio básico, a inversão do ônus da prova, pois cabe ao gestor público comprovar a boa e regular aplicação dos dinheiros e valores públicos, sob sua responsabilidade. 
5.11.	Ao recorrente foi dado a oportunidade de acostar aos autos outros elementos capazes de comprovar a efetiva realização do objeto conveniado (peças 14 e 16) , porém não foram anexados elementos comprobatórios de maior robustez exigidos no termo de convênio para a devida prestação de contas (peça 1, p. 43-45) . 
5.12.	Os documentos ora apresentados pelo recorrente são, em sua maioria, os mesmos já apresentados anteriormente, e referem-se a cópias de fotografias de má qualidade, pouca definição, foco fechado, sem qualquer referência ao título, data e local do evento (peça 40, p. 59, 61, 86-90) . 
5.13.	O recorrente reapresentou a mesma nota fiscal já acostada aos autos, e não se manifestou sobre as anotações genéricas nela contida (peças 7, p. 15; 40, p. 25) . Outrossim, reprisou as mesmas declarações datadas do ano de 2010, assinadas pelo próprio recorrente e por funcionário da prefeitura, sendo que o evento ocorreu em 2008 (peças 21, p. 25-29; 40, p. 71) .
...
5.15.	Os documentos juntados não se prestam a afastar as conclusões retrotranscritas. O responsável colaciona extratos bancários e demonstrativos de execução financeira do ajuste que apenas apontam que os recursos foram integralmente repassados à empresa Paulo Sérgio Barbosa Produções - ME. Colaciona também cópia do termo de convênio. Estes documentos não se prestam a comprovar a execução física do ajuste.
5.16.	Por fim, as cópias dos artigos de jornal apresentadas não permitem identificar qual o nome do jornal o qual foi veiculada a informação sobre o evento. Causa estranheza, ainda, o fato de as informações sobre o evento estarem inseridas no meio de uma publicação sobre matrícula para o ensino médio (peça 40, p.91-92) . Remanesce, portanto, a irregularidade contida no item "d" do ofício de citação (peça 14 - grifo acrescido) :
d) não apresentação do jornal completo, com exemplar de cada anúncio constando o nome e a logomarca do MTur, e esclarecimentos em relação à quantidade de anúncios realizados, em desacordo com as alíneas "e", "h" e "j" do parágrafo segundo da cláusula décima segunda do termo de convênio;
5.17.	Diante do exposto, e considerando que a comprovação da realização do objeto conveniado se faz preponderantemente por meio de documentos, constata-se que não foi apresentada toda a documentação exigida no termo de convênio, o que impossibilita a comprovação da efetiva realização do objeto e da regular execução financeira. Por esta razão, afasta-se também a aplicação dos julgados colacionados pelo responsável, que não se amoldam ao caso concreto. Nos acórdãos transcritos na peça recursal, foram afastadas irregularidades como falta de contrato de exclusividade e contratação por inexigibilidade de licitação. No presente caso, não houve comprovação de execução física do ajuste.
6.	Do enriquecimento sem causa da União
6.1.	O recorrente argui pelo enriquecimento sem causa da União, tendo em vista que o objeto do convênio foi cumprido. 
	Análise 
6.2.	O recorrente não logrou êxito na contestação do ressarcimento do valor do débito, uma vez que este é decorrente da não comprovação da regular aplicação dos recursos repassados por meio do Convênio 701746/2008, em face da não comprovação da realização do objeto.
6.3.	O enriquecimento sem causa alegado pelo defendente, existente na imputação de débito no valor integral do convênio e ao suposto enriquecimento sem causa da União não tem fundamentação jurídica, e já foi tratada nesta Corte de Contas. A jurisprudência do TCU é firme no sentido de que a mera execução, ou a execução parcial, do objeto conveniado não é suficiente para aprovar as contas do gestor responsável. Ademais, no caso concreto, não houve demonstração da execução física do objeto.
6.4.	Nessa linha, o termo de convênio, o qual o recorrente é signatário, em sua cláusula nona, parágrafos primeiro e segundo, conjuntamente com a cláusula décima, II, 1, prevê expressamente as hipóteses de devolução dos recursos, entre as quais estão a não execução do objeto e dano ao erário (peça 1, p. 42-43) . 
6.5.	Assim, a devolução dos recursos pelo responsável não enseja o enriquecimento sem causa do Estado, uma vez que o termo de convênio o qual o recorrente é signatário prevê as hipóteses de devolução dos recursos.
6.6.	Vale lembrar que os fatos apurados indicam a ocorrência de prejuízo ao Erário, oriundo da inexecução do objeto do convênio.
6.7.	Vale registrar que a imputação do débito não foi pelo valor integral, uma vez que foi reconhecido o valor de R$ 165,32 transferido aos cofres públicos, conforme evidenciado na decisão do acórdão ora vergastado, em seu item 9.2 (peça 29) .
6.8.	Desse modo, as alegações trazidas aos autos não conduzem ao enriquecimento ilícito do Estado, uma vez que não foi possível comprovar a execução do objeto. 
7.	Da razoabilidade da multa
7.1.	O recorrente argui pela falta de razoabilidade na multa a ele imputada, uma vez que não foi observado o princípio da proporcionalidade.
	Análise 
7.2.	Não assiste razão ao recorrente.
7.3.	 A multa se faz necessária, especialmente em razão do caráter retributivo e preventivo, seja geral ou especial, tendo em vista que o recorrente não comprovou a realização do objeto e, por consequência, não demonstrou a regular aplicação dos recursos federais por ele geridos.
7.4.	No caso em discussão, o objetivo da penalidade aplicada é punir o responsável pelas irregularidades e impedir que o mesmo erro seja praticado. De forma indireta, as penalidades aplicadas fomentam condutas tecnicamente adequadas e probas nas futuras contratações com recursos públicos. 
7.5.	A ponderação do valor da apenação é tarefa do julgador, cabendo a ele sopesar a gravidade relativa das irregularidades na hora de calcular a dosimetria da pena a ser aplicada.
7.6.	Note-se que tal atividade do julgador envolve uma certa margem de discricionariedade. Nesse sentido, as multas, fundadas no artigo 57 da Lei 8.443/1992, estabelecidas em R$ 24 mil, parecem razoáveis, sopesando-se adequadamente as condutas dos responsáveis que ocorreram em débito de quase R$ 100 mil em valores históricos, ressaltando-se que quando o responsável é julgado em débito, pode o Tribunal aplicar-lhe multa de até cem por cento do valor atualizado do dano causado ao erário, conforme estabelecido no art. 267 do Regimento Interno. 
CONCLUSÃO
8.	Em face das análises anteriores, conclui-se que:
	a) são essenciais para a aprovação das contas a execução do objeto, o alcance da sua finalidade, comprovação de gastos, além do nexo de causalidade entre eles. No caso sob análise, não houve comprovação da execução física do ajuste, prejudicando aferir a regular aplicação dos recursos públicos;
b) o enriquecimento sem causa alegado pelo defendente, existente na imputação de débito no valor integral do convênio e ao suposto enriquecimento sem causa da União não tem fundamentação jurídica. A jurisprudência do TCU é firme no sentido de que a mera execução, ou a execução parcial, do objeto conveniado não é suficiente para aprovar as contas do gestor responsável. Ademais, no caso concreto, restou caracterizado a inexecução do objeto do convênio;
c) as multas aplicadas pelo Tribunal atenderam ao princípio da razoabilidade, quando analisada adequadamente aos subcritérios da necessidade, adequação e proporcionalidade em sentido estrito da pena. 
8.1.	Assim, os elementos apresentados pelo recorrente não têm o condão de modificar a deliberação recorrida, devendo-se mantê-la em seus exatos termos. 
PROPOSTA DE ENCAMINHAMENTO
9.	Diante do exposto, com fundamento nos artigos 32, inciso I, e 33 da Lei 8.443/1992, submetem-se os autos à consideração superior, propondo-se:
a) conhecer do recurso e, no mérito, negar-lhe provimento;
b) comunicar ao recorrente e aos demais interessados a deliberação que vier a ser proferida por esta Corte."
9.	O Ministério Público junto ao TCU manifestou-se de acordo com a unidade técnica.
	É o relatório.

Jeronimo Figueira da Costa Filho (OAB/SP 73.497), representando César Schumaher de Alonso Gil.

Subprocurador-Geral Lucas Rocha Furtado.

CONVÊNIO. REALIZAÇÃO DE EVENTO. DÉBITO. MULTA. RECURSO DE RECONSIDERAÇÃO. CONHECIMENTO. NÃO HÁ ELEMENTOS CAPAZES DE COMPROVAR A REALIZAÇÃO DO OBJETO. RAZOABILIDADE NA IMPUTAÇÃO DO DÉBITO E DA MULTA. NÃO PROVIMENTO.

TOMADA DE CONTAS ESPECIAL (TCE)

Secretaria de Recursos (SERUR); Secretaria de Controle Externo de Tomada de Contas Especial (SecexTCE).

Trata-se de recurso de reconsideração interposto pelo sr. César Schumaher de Alonso Gil, ex-Prefeito Municipal de Américo de Campos/SP, contra o Acórdão 2784/2018-TCU-Primeira Câmara, proferido em tomada de contas especial (peça 40) .
2.	A tomada de conta especial foi instaurada em razão da impugnação total de despesas do Convênio 1464/2008, celebrado ente o Ministério do Turismo e o Município de Américo de Campos - SP (peça 1, p. 32) .
3.	O convênio, no valor de R$ 105.000,00, sendo R$ 5.000,00 a título de contrapartida, teve por objeto apoio à realização do evento intitulado "Festividades Natalinas", com vigência de 19/12/2008 a 30/1/2009.
4.	O plano de trabalho previa as seguintes atividades (peça 1, p. 13-16) :
	Despesa
	Valor (R$) 

	Equipamentos de som e iluminação dos shows
	20.000,00

	Palco para a realização dos shows
	10.000,00

	Divulgação dos shows e das festividades natalinas
	10.000,00

	Banda Tribo do Gueto
	12.000,00

	Banda Axé Kébom
	15.000,00

	Banda Batão na Cueca
	30.000,00

	Show com o DJ Lukinha
	8.000,00

5.	Mediante o acórdão impugnado, o recorrente teve suas contas julgadas irregulares, foi condenado em débito, solidariamente com a empresa Paulo Sérgio Barbosa Produções - ME, pela quantia aproximada R$ 100.000,00 e sofreu a pena de multa prevista no art. 57 da Lei 8.443/1992, no valor de R$ 24.000,00 (peça 29) . 
6.	O então prefeito foi responsabilizado pela não comprovação da execução do objeto de acordo com o estabelecido no plano de trabalho. 
7.	Por sua vez, a empresa Paulo Sérgio Barbosa Produções - ME, a qual foi contratada para intermediar a apresentação de shows artísticos e fornecimento de infraestrutura (sonorização, iluminação e palco) , mídia para divulgação, tudo em regime de inexigibilidade de licitação, foi responsabilizada por receber os pagamentos sem que a contraprestação dos serviços tenha sido demonstrada. 
8.	Os fundamentos do acórdão recorrido foram assim descritos no seu voto condutor (peça 30) :
"os documentos constantes nos autos não são capazes de demonstrar sequer a execução física do objeto do convênio, ...
Chama-me atenção que, embora destinados R$ 10.000,00 para divulgação dos shows artísticos e do evento, o responsável foi incapaz de apresentar cópia dos anúncios ou mídias contendo a reprodução da divulgação.
Itens como equipamentos de som, iluminação, palco e mídia para divulgação foram contratados via inexigibilidade de licitação, sem a adequada fundamentação, quando perfeitamente licitáveis.
Consta dos autos nota fiscal genérica emitida pela empresa contratada Paulo Sérgio Barbosa Produções - ME ..."  (Grifou-se) .
9.	Por estarem presentes os requisitos de admissibilidade previstos nos arts. 32 e 33 da Lei 8.443/1992, cabe conhecer do recurso e adentrar-lhe o mérito. 
II
10.	O recorrente argumenta, em síntese, que:
	a) os serviços pactuados foram realizados; e 
	b) a multa aplicada foi desproporcional.
11.	Tanto a unidade técnica, quanto o Ministério Público junto ao TCU entenderam que as alegações recursais não merecem prosperar.
III
12.	Consoante o parágrafo segundo da cláusula décima segunda do termo de convênio, deveriam constar da prestação de contas, dentre outros, os seguintes documentos (peça 1, p. 44-45) :
a) cópia dos termos de contratos firmados com terceiros para a consecução do objeto conveniado e documentação comprobatória de sua execução;
b) comprovação, por meio de fotografia jornal, vídeo, etc., da fixação da logomarca do Ministério do Turismo no material promocional; e
c) cópia do anúncio em vídeos, cd's, dvd's, entre outros, e, ainda, comprovante de veiculação dos anúncios em rádios, televisão, jornais, revistas ou catálogos, se for o caso.
13.	Quanto aos contratos com terceiros, somente foi apresentada uma nota fiscal genérica referente a todo o valor repassado da empresa Paulo Sérgio Barbosa Produções - ME com a seguinte descrição dos serviços: "show referente a festividades natalinas realizados na praça central de Américo Campos". (peça 7, p. 15) .
14.	Não foram apresentados os contratos com as bandas e os respectivos comprovantes de pagamentos, tampouco os comprovantes de despesas referentes à infraestrutura do evento: sonorização, iluminação e palco.
15.	Ademais, embora destinados R$ 10.000,00 para divulgação dos shows artísticos e do evento, não foram apresentados cópia dos anúncios ou mídias contendo a reprodução da divulgação. A respeito, são pertinentes as seguintes considerações da unidade técnica:
	"Por fim, as cópias dos artigos de jornal apresentadas não permitem identificar qual o nome do jornal e [bem como a data da sua publicação] o qual foi veiculada a informação sobre o evento. Causa estranheza, ainda, o fato de as informações sobre o evento estarem inseridas no meio de uma publicação sobre matrícula para o ensino médio (peça 40, p.91-92) ."  (Grifou-se) . 
16.	Assim, diante da ausência de elementos essenciais da prestação de contas, não há como ser considerado que o objeto pactuado tenha sido executado, de forma que não há reparos a fazer ao débito imputado mediante o acórdão recorrido.
17.	Quanto à sanção aplicada, registro que seu valor alcançou cerca de 14% do valor atualizado do débito, dose que entendo compatível com o grau de reprovabilidade da conduta daqueles que deixam de comprovar a regular aplicação dos recursos públicos federais recebidos, infringindo dever legal e constitucional. Ou seja, não há que falar que a multa tenha sido desarrazoada, ressaltando-se que quando o responsável é julgado em débito, pode o Tribunal aplicar-lhe multa de até 100% do valor atualizado do dano causado ao Erário (art. 57 da Lei 8.443/1992) 
18.	Em assim sendo, por não terem sido apresentados elementos aptos a reformar a decisão impugnada, cabe negar provimento ao presente recurso de reconsideração.
19.	Diante do exposto, acolho o parecer da unidade técnica e a manifestação do Ministério Público junto ao TCU, os quais incorporo como razões de decidir, e voto por que o Tribunal adote o acórdão que ora submeto à deliberação deste Colegiado 
TCU, Sala das Sessões Ministro Luciano Brandão Alves de Souza, em 14 de maio de 2019.
BENJAMIN ZYMLER 
Relator